【裁判字號】    89,判,2945
【裁判日期】    891013
【裁判案由】    繼承登記
【裁判全文】
最  高  行  政  法  院  判  決                  八十九年度判字第二九四五號
    原      告  甲○○
    被      告  臺北縣汐止地政事務所
    代  表  人  王美英
右當事人間因繼承登記事件，原告不服臺灣省政府中華民國八十八年四月十六日八八
府訴一字第一五○七○六號再訴願決定，提起行政訴訟。本院判決如左：
   主  文
原告之訴駁回。
訴訟費用由原告負擔。
   事  實
緣原告於八十七年四月九日就被繼承人許氏換（民國三十五年二月四日死亡）所遺台
北縣汐止市○○○段三一八之一、三二○之三、三二○之四、三二○之五及三三六之
三地號等五筆土地向被告申辦繼承登記（收件號為汐地字第一○八二三號），而土地
登記名義人為鄭許氏換，被告以與「土地總登記登記名義人之資料不全或不符申辦登
記審查注意事項」第二點規定不符，於八十七年四月二十日以汐補字第八六九號土地
登記案件補正通知書，請原告依相關規定檢附佐證資料憑辦，因原告逾期未照補正事
項補正，被告乃依土地登記規則第五十一條規定，於八十七年五月九日以北縣汐地一
字第一一二號駁回理由書駁回其登記之申請。原告不服，提起一再訴願，遞遭決定駁
回，遂提起本件行政訴訟。茲摘兩造訴辯意旨如次：
甲、原告起訴意旨及補充理由略謂：
一、被告所掌之電子土地登記簿、人工土地登記簿、舊土地登記簿、日據時期土地台
    帳內，就坐落臺北縣汐止市○○○段三一八之一、三二○之三、三二○之四、三
    二○之五、三三六之三號土地五筆均漏記業主鄭許氏換之住所，致原告繼承登記
    久懸未決，處理顯有不當。原告之母許換即鄭許換於民國三十五年二月四日死亡
    ，依民法第六條規定，被告無權於三十六年七月一日辦理本件土地之總登記事宜
    。且既無鄭許換之戶籍資料，竟可辦理本案土地之總登記，顯然本案之總登記名
    義人係屬錯誤，可依土地法第六十九條、民法第一千一百四十七條補辦土地總登
    記名義人錯誤之更正登記及繼承登記。又上開土地係日據時期明治四十五年開墾
    ，民國二年三月二十七日處分登記，僅記載業主鄭許氏換，迄至民國三十六年七
    月一日完成總登記，被告屢更換登記簿，均漏記業主住所，至今已五十年以上，
    被告均未主動以書面報請上級機關查明補記，以致懸案未決，且有圖利國庫之嫌
    ，有欠合法。
二、原告為遵照被告通知補正事項，即在臺北縣汐止市戶政事務所查閱鄭許氏換之戶
    籍資料多日，致逾期駁回，被告不調閱本案土地之總登記資料或日據時期台帳內
    處分登記原始資料，卻依內政部八十二年九月一日台（八二）內地字第八二八三
    六○九號函頒之「土地總登記名義人之資料不全或不符申辦登記審查注意事項」
    第二項規定，據以駁回原告之申請，且僅依該行政命令推翻法理，造成原告重大
    損害，自非合法。又日據時期之台帳處分登記及土地總登記原始資料，可供更正
    或補記之依據，不得遺失或燒燬，雖歷經八十年以上，臺北縣汐止地政事務所仍
    應予以行政救濟，依法查明結案，自不得逕予駁回，侵害原告之繼承權。且鄰近
    之三○六號之二、三○七之二地號土地之日據時期土地登記簿所載鄭許氏換，與
    鄭冬雨戶內妾許氏換之住所相符，又核與鄭老泉戶內鄭朝芳生母欄鄭許氏換相符
    ，該二筆土地已辦畢繼承權登記，本件土地為相同處理結案，實無不妥。
三、原告之母許換於日據時期明治三十八年二月二十五日入鄭冬雨戶內為妾，鄭冬雨
    於民國十五年六月十四日死亡，在此期間婚姻存續中，戶政資料何以未冠以夫姓
    ，令人不解。日據時代一夫多妻妾，是否冠以夫姓乃當地戶政事務所之職權，未
    敢過問，而原告之兄鄭朝芳戶籍謄本資料內生母欄分別有許氏換與鄭許氏換、其
    出生年月日，及生父鄭冬雨之記載，若非親生或認養，無人願受此記載，堪認生
    母欄許氏換或鄭許氏換確係同一人屬實。綜上所述被告駁回原告之繼承登記申請
    ，於法尚有未合，一再訴願決定予以維持，亦有未洽，請予撤銷等語。
乙、被告答辯意旨略以：
一、本件原告向被告申辦繼承登記，經被告審查後發現，系爭之汐止市○○○段三一
    八之一、三二○之三、三二○之四、三二○之五及三三六之三地號等五筆土地之
    電子土地登記謄本、人工土地登記簿謄本、舊土地登記簿謄本、土地台帳所載土
    地所有權人為鄭許氏換，且除所有權人姓名外，其餘均無記載，又無最原始登記
    資料之日據時期土地登記簿及申報書可資佐證，核與內政部八十二年九月一日台
    八二內地字第八二八三六○九號函頒「土地總登記登記名義人之資料不全或不符
    申辦登記審查注意事項」第二點相關規定之要件不符，又無法認定被繼承人即為
    登記名義人，被告乃依土地登記規則第五十條之規定，請原告補正檢附足供佐證
    被繼承人確為該筆土地之真正登記名義人資料，再行辦理，因原告未於十五日內
    補正完畢，被告乃依同規則第五十一條第一項第四款規定駁回其登記之申請，於
    法並無違誤，足見本件之原處分係依法行政，並無不當。
二、原告主張汐止市戶政事務所查無鄭許氏換設籍資料，顯係土地總登記名義人登記
    錯誤，且有鄭老泉戶內鄭朝芳生母欄鄭許氏換，又與同段三○六之二、三○七之
    二地號二筆土地之日據時代土地登記簿記載鄭許氏換之原住所，與鄭冬雨戶內許
    氏換之住所相符，認即可推定系爭土地屬被繼承人所有云云，經查鄭老泉戶內鄭
    朝芳生母欄雖有記載鄭許氏換，但僅能証明原告所提「許氏換」其人嫁與姓鄭者
    ，卻不足以供作其係土地真正登記名義人之事證，且仍未符合上開內政部八十二
    年九月一日函頒之規定，原告所訴各節尚無足採，爰請鈞院駁回原告之訴等語。
   理  由
一、按「有左列各款情形之一者，登記機關應以書面明理由或法令依據，通知申請
    人於接到通知書之日起十五日內補正：一申請人之資格不符或其代理人之代理權
    有欠缺者。二登記申請書不合程式，或應提出之文件不符或欠缺者。三登記申請
    書記載事項，或關於登記原因之事項，與登記簿或其證明文件不符，而未能證明
    其不符之原因者。四未依規定繳納登記規費或罰鍰者。」及「有左列各款情形之
    一者，登記機關應以書面明理由及法令依據，駁回登記之申請：一不屬受理登
    記機關管轄者。二依法不應登記者。三登記之權利人、義務人或其與申請登記之
    法律關係有關之權利關係人間有爭執者。四逾期未補正或未照補正事項完全補正
    者。」分為土地登記規則第五十條及第五十一條第一項所明定。又土地總登記名
    義人之資料不全或不符申辦登記審查注意事項第二點規定「登記名義人姓名與戶
    籍謄本姓名相符，其住所有不符或不全或無記載之情事，而申請人檢附之文件合
    於左列情形之一者，得據以受理登記：一日據時期土地登記簿或土地台帳所載登
    記名義人之住所與其日據時期戶籍謄本所載住所相符者。二登記名義人與其他共
    有人於日據時期取得數宗共有土地之時間、原因相同，其中某宗地號登記簿上未
    載明登記名義人之住所，而其他共有土地之土地登記簿謄本載有其住所與戶籍謄
    本相符者。三登記名義人與其他共有人之一依日據時期戶籍謄本所載有直系血親
    、配偶或三親等內旁系血親關係者。四登記名義人住所記載不全如缺漏町、目、
    街或番地號碼等，而有登記名義人日據時期之登記證或光復後首次核發之原權利
    書狀或共有人保持證者。五登記名義人住所番地號碼與其戶籍謄本所載住所之番
    地號碼不符時，應檢附登記住所番地之全部戶籍謄本，經審查無同名同姓之人於
    該登記之番地號碼設籍之資料，且有登記名義人日據時期之登記證或光復後首次
    核發之原權利書狀或共有人保持證者。六土地登記簿未載明登記名義人住所，惟
    其日據時期戶籍謄本所載住所之番地號碼與申請登記土地之日據時期之地號相符
    時，申請人應檢附前款之文件，並經登記機關審查該住所內無其他同名同姓者。
    」，合先明。
二、查本件系爭土地五筆之電子土地登記謄本、人工土地登記簿、舊土地登記簿、土
    地台帳所載土地所有權人為「鄭許氏換」，且除所有權人姓名外，其餘均無記載
    ，又無日據時期土地登記簿及申報書可資佐證，無法認定上開土地登記名義人與
    原告之被繼承人鄭許氏換為同一人，核與前開內政部函頒土地總登記登記名義人
    之資料不全或不符申辦登記審查注意事項第二點相關規定之要件不符，被告乃依
    前開土地登記規則第五十條之規定，請原告補正檢附足供佐證被繼承人確為該筆
    土地之真正登記名義人之資料，再為辦理，因原告未遵期補正，被告依同法第五
    十一條第一項第四款規定駁回原告登記之申請，揆諸上開規定並無違誤。雖原告
    另以「內政部函頒之土地總登記名義人之資料不全或不符申辦登記審查注意事項
    僅為行政命令，被告以之駁回原告之申請，造成原告繼承權重大損害，自非合法
    。又日據時代之台帳處分登記及土地總登記原始資料，可供更正或補記之依據，
    不得遺失或燒燬，雖歷經八十年以上，被告仍應依職權予以行政救濟，依法查明
    結案，或以書面報請上級機關更正土地總登記名義人之錯誤與補登載業主住所，
    自不得逕予駁回，侵害原告之繼承權。且鄰近之三○六號之二、三○七之二號土
    地之日據時代土地登記簿所載鄭許氏換與鄭冬雨戶內妾許氏換之住所相符，又核
    與鄭老泉戶內鄭朝芳生母欄鄭許氏換相符，該二筆土地已辦畢繼承登記，本件土
    地理應為相同處理。」及「原告之母許換於三十八年二月二十五日入鄭冬雨戶內
    為妾，鄭冬雨於民國十五年六月十四日死亡，原告之兄鄭朝芳戶籍謄本資料內生
    母欄分別有許氏換與鄭許氏換、其出生年月日，及生父鄭冬雨之記載，若非親生
    或認養，無人願受此記載，堪認生母欄許氏換或鄭許氏換確係同一人屬實。被告
    駁回原告之繼承登記申請，於法尚有未合。被告屢更換登記簿，均漏記業主住所
    至今已五十年以上，被告均未主動以書面報請上級機關查明補記，以致懸案未決
    ，且有圖利國庫之嫌」云云，而予爭執。惟查（一）本件系爭土地五筆之電子土
    地登記謄本、人工土地登記簿、舊土地登記簿、土地台帳所載土地所有權人為「
    鄭許氏換」，且除所有權人姓名外，其餘均無記載，又無日據時期土地登記簿及
    申報書可資佐證，無法認定上開土地登記名義人與原告之被繼承人鄭許氏換為同
    一人，原告提出之戶籍資料僅能證明「許氏換」其人嫁與姓鄭者，如冠以夫姓則
    名為「鄭許氏換」，卻不足以供作該被繼承人係系爭土地真正登記名義人。是原
    告對於申請登記事項仍有土地登記規則第五十條第三款之事由，被告依同規則第
    五十一條第一項第四款據以核駁，自屬有據。（二）又「土地總登記名義人之資
    料不全或不符申辦登記審查注意事項」係為辦理土地總登記所載登記名義人之名
    字與戶籍謄本所載有同音異字或筆劃錯誤，或住所記載不全或無記載或與戶籍謄
    本所載不符之土地登記，而予訂定之注意事項，屬地政機關內部遵行之行政規則
    ，惟本件被告據以核駁之依據，為前開土地登記規則第五十條及第五十一條規定
    ，為有效之法規，依該規則第五十條第三款規定，原告本應就「登記申請書記載
    事項，或關於登記原因之事項，與登記簿或其證明文件不符」情形證明其不符之
    原因。茲原告所提之相關資料尚不足為證明，且未遵被告所定期限補正，被告依
    同規則第五十一條第一項第四款予以駁回，即無不合。原告所訴各節均無足採，
    一再訴願決定遞予維持原處分，俱無不合，原告起訴難認有理由，應予駁回。
據上論結，本件原告之訴為無理由，爰依行政訴訟法施行法第二條、行政訴訟法第九
十八條第三項前段判決如主文。
中    華    民    國     八十九      年      十      月      十三       日
                    最 高 行 政 法 院  第 四 庭
                                審 判 長 法  官      葉  振  權
                                         法  官      蔡  進  田
                                         法  官      林  清  祥
                                         法  官      吳  錦  龍
                                         法  官      吳  明  鴻
右  正  本  證  明  與  原  本  無  異
                                         法院書記官  阮  桂  芬
中    華    民    國     八十九      年      十      月      十三       日


司法院資訊處製作；財團法人民間司法改革基金會備份。
